【裁判字號】    88,上訴,2483
【裁判日期】    890302
【裁判案由】    偽造文書等
【裁判全文】
臺灣高等法院臺中分院刑事判決                  八十八年度上訴字第二四八三號
    上  訴  人
    即  被  告  戊○○
                丙○○
    右二人共同
    選任辯護人  楊俊彥
右上訴人因偽造文書等案件，不服臺灣臺中地方法院八十八年度訴字第一三九八號，
中華民國八十八年九月二十七日第一審判決（起訴案號：臺灣臺中地方法院檢察署八
十八年度偵字第一二○五二號），提起上訴，本院判決如左：
      主  文
原判決撤銷。
戊○○、丙○○共同連續行使偽造私文書，足以生損害於他人，各處有期徒刑拾月。
戊○○緩刑肆年。
      事  實
一、戊○○、丙○○係夫妻，於民國（以下同）八十六年七月五日，由丙○○擔任會
    首，招募每會新台幣（以下同）二萬元之互助會，並招募盧陳富春、丁○○○、
    白銘河、韓美媚、張陳貴美、洪游錦飾、乙○○、張忍、黃廷賢、黃金盆、蔡雪
    花、黃金書、林對、陳碧霞、施振揚、施振豐、鄭英男、林靜英等人為會員，共
    計二十七會之互助會，約定於每月五日下午八時，在臺中市○○路○段三四八巷
    五之二號三樓處開標，最低底標為二千元，該互助會並預計於八十八年九月五日
    結束。詎戊○○、丙○○竟基於共同意圖為自己不法之所有之概括犯意聯絡，自
    八十七年十二月起自八十八年三月止，未徵得施振豐、林靜英、乙○○、洪游錦
    飾四人之同意，先後偽造施振豐、林靜英、洪游錦飾三人之署押，並於標單上偽
    填得標金額分別為六千二百元、八千一百元、九千八百元之得標金額，偽造得標
    標單，足生損害於施振豐、林靜英、洪游錦飾三人，並使會員盧陳富春、洪游錦
    飾、韓美媚、張陳貴美、丁○○○、白銘河、林正勝等人陷於錯誤，而每月按期
    交付會款與戊○○、丙○○。嗣戊○○、丙○○於八十八年四月五日，未依約再
    召開該次互助會之投標，並宣布停標，經會員盧陳富春、丁○○○、白銘河、韓
    美媚、張陳貴美、洪游錦飾、乙○○等人前往參加債權人會議查詢結果，發現上
    情，始知受騙。
二、案經盧陳富春、丁○○○訴由臺灣臺中地方法院檢察署檢察官偵查起訴。
      理  由
一、訊據上訴人即被告（以下稱被告）丙○○對右揭偽造施振豐、林靜英、洪游錦飾
    三人之署押，並偽造標單得標再向活會會員收取會款之犯罪事實直承不諱，核與
    告訴人盧陳富春、丁○○○指訴情節相符，並經證人韓美媚、白銘河、乙○○、
    洪游錦飾到庭結證屬實，另有互助會單一紙附於偵查卷內可稽。本件互助會被害
    人施振豐、林靜英、洪游錦飾等三人係遭冒標，應為可信。
二、訊之上訴人即被告（以下稱被告）戊○○矢口否認右揭犯罪事實，並辯稱：本件
    互助會係其妻丙○○在處理的，被告戊○○僅偶依被告丙○○之囑咐，代向會員
    收取會款，被告戊○○並未參與本件犯罪事實云云。惟查本件互助會係由被告戊○○及丙○○邀請盧陳富春、乙○○、白銘河、韓美媚、洪游錦飾等人參加，而
    本件互助會標會之現場被告戊○○也均在場，並由被告夫妻輪流開標，另丁○○○之會款並均由被告戊○○前來收取，而乙○○、白銘河、韓美媚、洪游錦飾之
    會款，被告戊○○亦曾前來收取等情，業據證人韓美媚、白銘河、乙○○、洪游
    錦飾到庭分別結證無訛。是被告戊○○既曾邀證人等參加本件互助會，於開標之
    時復在場與被告丙○○共同輪流主持投標，嗣後並向會員收取會款，被告戊○○
    參與本件互助會之深，可見一斑，且被告丙○○與被告戊○○間為夫妻關係。衡
    諸常情，難謂被告戊○○就本件犯罪事實與被告丙○○無犯意之聯絡及行為分擔
    之理，是被告戊○○所辯，應係卸責之詞，委無足採。又被告二人先後偽造施振
    豐、林靜英、洪游錦飾三人之署押，並於標單上偽填得標金額，偽造得標標單，
    自足生損害於施振豐、林靜英、洪游錦飾三人，且其等持以行使顯足使會員盧陳
    富春等人陷於錯誤，可見被告二人上開所為，均有為渠等二人不法所有之意圖。
    綜上所述，被告丙○○、戊○○就前揭犯罪事實，事證已臻明確，其等二人犯行
    均堪認定。
三、按本件互助會之標單，係記載投標人姓名及標息，已據被告丙○○供述在卷，是
    此一標單依民間互助會習慣，填寫互助會員姓名、金額係表示參與得標之用意，
    為刑法第二百二十條第一項之準私文書。被告丙○○、戊○○冒名填寫標單詐標
    會款，係犯刑法第二百一十六條、第二百二十條行使偽造私文書、第三百三十九
    條第一項之詐欺罪。又被告二人偽造標單時，所為偽造得標人之署押，為偽造文
    書之部分行為，而其等偽造私文書之低度行為，已為行使偽造私文書罪之高度行
    為所吸收，均不另論罪。又被告二人所犯上開行使私文書罪與詐欺罪間有方法、
    結果之牽連關係，係牽連犯，應依刑法第五十五條後段從一重罪之行使偽造私文
    書罪論處。另被告二人所為多次行使偽造私文書及詐欺取財，時間緊接，犯罪構
    成要件相同，顯係基於概括之犯意反覆為之，均為連續犯，應依刑法第五十六條
    規定論以一罪。另被告二人互有犯意之聯絡及行為之分擔，均為共同正犯。
四、原審對被告二人予以論罪科刑，固非無見，然本件原審認被告二人尚另冒乙○○
    之名得標，惟為被告二人所堅決否認，被告丙○○並辯稱：乙○○之部分係乙○○借其投標云云。雖證人乙○○於原審時到庭結證稱：伊之活會借給被告丙○○
    得標之情形，係先前之互助會，本件互助會並未借與被告丙○○得標等語。然被
    告二人於本院審理時提出八十八年九月三日被告丙○○與乙○○間電話之錄音，
    其內容中乙○○對於被告丙○○於電話中，明白就本件訟爭之互助會，指乙○○
    已借丙○○標會之事實，乙○○並不否認，而回答稱：「他們都說，今天來去，
    因為名字都寫進去了啊，我們的意思是要給這個案子成立就算。」等語，有該電
    話錄音譯文一份在卷可憑。是本件就被告二人冒標乙○○部分，既有上開電話錄
    音，自尚難以乙○○於原審時之指證，並無瑕疵，而以乙○○與被告二人間素無
    仇隙，即認乙○○無誣指之理，而僅以乙○○之指證，即為被告二人有冒乙○○
    之名標會事實之認定。應認在證據上尚不足以認被告二人有冒乙○○之名標會之
    犯行，原審未及審酌此一錄音，而為被告二人有冒乙○○之名標會，所為認事，
    自有未洽。被告丙○○上訴意旨指摘此部分為有理由，而被告戊○○上訴意旨否
    認犯罪，雖無理由，然原判決既有上開可議，自屬無可維持，應由本院將原判決
    撤銷另為改判。審酌被告二人召集互助會，冒他人名義詐標，損害活會會員權益
    ，且迄今未與被害人達成和解清償債務，惟被告丙○○坦承部分犯行，及被告二
    人犯後態度等一切情狀，各量處如主文第二項所示之刑。又查被告戊○○未曾受
    有期徒刑以上刑之宣告，有卷內前科表可查，且以本件被告戊○○之犯罪情節較
    輕，經此偵審教訓，應知警惕諒無再犯之虞，本院認被告戊○○部分所宣告之刑
    ，以暫不執行為適當，就被告戊○○諭知緩刑四年，以勵自新。另被告二人偽造
    標單未扣案，且被告丙○○陳稱於標後已丟掉，且事隔多日，應已滅失，爰不另
    為沒收之諭知，附此敘明。
據上論結，應依刑事訴訟法第三百六十九條第一項前段、第三百六十四條、第二百九
十九條第一項前段、刑法第二十八條、第五十六條、第二百十六條、第二百十條、第
三百三十九條第一項、第五十五條、第七十四條第一款，罰金罰緩提高標準條例第一
條前段，判決如主文。
本案經檢察官甲○○到庭執行職務。
中      華      民      國    八十九  年    三      月        二        日
                                  臺灣高等法院臺中分院刑事第六庭
                                        審判長法  官  古  金  男
                                              法  官  張  祺  祥
                                              法  官  沈  應  南
右正本證明與原本無異。
如不服本判決應於收受送達後十日內向本院提出上訴書狀，其未述上訴之理由者並
得於提起上訴後十日內向本院補提理由書（均須按他造當事人之人數附繕本）。
                                              書記官  劉  智  文
中      華      民      國     八十九     年      三      月    四      日
附錄：本判決論罪法條
刑法第二百十六條：
行使第二百十條至第二百十五條之文書者，依偽造、變造文書或登載不實事項或使登
載不實事項之規定處斷。
刑法第二百十條：
偽造、變造私文書，足以生損害於公眾或他人者，處五年以下有期徒刑。
刑法第三百三十九條
意圖為自己或第三人不法之所有，以詐術使人將本人或第三人之物交付者，處五年以
下有期徒刑、拘役或科或併科一千元以下罰金。
以前項方法得財產上不法之利益或使第三人得之者亦同。
前二項之未遂犯罰之。
                                                                        Ｄ


司法院資訊處製作；財團法人民間司法改革基金會備份。
